最高法院刑事判決　　　　　　　　　　110年度台上字第610號
上　訴　人　臺灣高等檢察署檢察官黃騰耀
被　　　告　鍾勝吉(原名鍾佳仁)





上列上訴人因被告公共危險案件，不服臺灣高等法院中華民國10
9年3月31日第二審更審判決（108年度交上更一字第7號，起訴案
號：臺灣臺北地方檢察署105年度偵字第21681號），提起上訴，
本院判決如下：
    主  文
原判決撤銷，發回臺灣高等法院。
    理  由
一、本件原判決認定被告鍾勝吉有其事實欄所載，於民國 105年
    10月11日下午4時30分許，駕駛車號0000-00自用小客車，沿
    臺北市大安區辛亥路3段車行地下道最內側（即第5）車道東
    向行駛，因變換車道疏未注意右側車輛動態之過失，在甫過
    與芳蘭路交岔路口處，擦撞由張凱富所騎乘搭載王紹瑜同向
    行駛在辛亥路平面外側第2車道之車號000-000機車，致張凱
    富頭部重創，經急救仍因頭胸部鈍創顱骨骨折併內出血不治
    死亡，王紹瑜則受有左眼結膜下出血、左肩關節挫傷併外傷
    性關節炎、腦震盪、肺挫傷及下顎骨右側髁突骨折普通傷害
    之犯行，因而撤銷第一審依想像競合犯關係從一重論處被告
    服用毒品致不能安全駕駛動力交通工具因而致人於死罪刑（
    累犯）部分之判決，改判論被告過失致人於死及過失傷害罪
    ，依想像競合犯關係從一重以過失致人於死罪處斷，量處有
    期徒刑1年2月，固非無見。
二、惟查：審理事實之法院，對於卷內有利及不利於被告之證據
    ，應一律注意，詳為調查，並應將取捨證據及得心證之理由
    於判決內加以說明，倘證據雖已調查，然尚有其他重要證據
    或疑點並未調查釐清，致事實未臻明瞭者，即與未經調查無
    異，而無從為被告有利或不利之認定，苟遽行判決，仍難謂
    無應於審判期日調查之證據而未予調查及判決理由不備之違
    法。⑴、依卷內長庚醫療財團法人林口長庚紀念醫院（下稱
    林口長庚醫院）以106年6月22日長庚院法字第0000號函及10
    7年9月19日長庚院林字第0000000000號函覆第一審及原法院
    前審略以：（甲基）安非他命為中樞神經興奮劑，可刺激交
    感神經之α及β感受器，促使正腎上腺素釋放，係興奮交感
    神經系統之擬交感藥物，在高劑量之情況下，會口乾、盜汗
    、體溫上升、視力模糊及暈眩，甚至會產生心跳快速而不規
    則抽筋或失去協調等現象，因此確有可能影響器械操作之能
    力，但因無臨床實例及實驗統計數據等實證醫學資料，故無
    法判斷其影響程度。惟國外醫學期刊有 1則關於施用甲基安
    非他命致死案例之研究論文，即某33歲男性因攝食甲基安非
    他命及酒精而死亡，其尿液中之甲基安非他命濃度大於12mg
    /mL（即大於 1,200ng/mL）。本件個案（指被告，下同）尿
    液檢驗數值，安非他命濃度為2,960ng/mL（係該類藥物確認
    檢驗判定陽性閾值500ng/mL之約 5.9倍），甲基安非他命濃
    度為17,900ng/mL（係該類藥物確認檢驗判定陽性閾值500ng
    /mL 之約35倍），依上開甲基安非他命濃度判斷，此個案應
    係施用高劑量甲基安非他命。再根據MICROMEDEX資料庫內容
    ，祇要每人每公斤體重口服甲基安非他命1.5毫克（1.5mg/k
    g ）以上，就可能造成死亡，但由於每個人之代謝能力、體
    重及肝腎功能等並不相同，因此會有個體上之差異，所以致
    死劑量會因人而異。舉例而言，體重70公斤之成年人吸食10
    5 毫克甲基安非他命即達致死劑量，因此施用1至2公克（即
    1,000至2,000毫克）甲基安非他命屬於高劑量等旨（見第一
    審卷第70頁及原法院前審卷第 200頁）。原判決審認被告於
    本件案發前 2日即105年10月9日，係以「吸食燒烤甲基安非
    他命煙霧之方式」施用毒品，而與上述林口長庚醫院覆函所
    示關於以「口服」施用甲基安非他命之可能致死劑量研究，
    以及「攝食」甲基安非他命導致死亡案例之施用方式不同，
    因認尚無從作為被告是否因施用甲基安非他命以致不能安全
    駕駛汽車之判斷依據云云（見原判決第11頁第4至5行、第11
    頁第26行至第12頁第27行）。惟卷查被告在本件車禍發生（
    即105年10月11日下午4時30分許）後約 3小時，即當（11）
    日下午7時48分許接受警方調查時供稱：伊於同年月9日凌晨
    1 時許，「用喝的」方式施用含甲基安非他命成分之毒品咖
    啡包等語；嗣於原法院前審及原審審理時則改稱：伊在車禍
    發生前最近 1次施用甲基安非他命重量約1、2公克，係以吸
    食燒烤玻璃球內甲基安非他命煙霧之方式施用，伊先前誤稱
    以沖泡飲用含甲基安非他命成分咖啡包之方式施用毒品，係
    因與伊所涉其他施用毒品案件混淆云云（見原法院前審卷第
    179、266至267頁及原審卷第 134、170頁）。被告上揭關於
    施用甲基安非他命方式之供述前後並非一致。而原判決既認
    被告施用毒品之方式與林口長庚醫院前揭覆函意旨得否作為
    本案判斷之依據有重要關係，自應就被告對於施用毒品方式
    供述不一之原因詳加查釐清，並說明其取捨之理由，以資究
    明實情。乃原審未查究被告陳述相左之緣由，並於判決內釐
    清說明其取捨之理由，逕以被告事後改稱之供詞可採，遽認
    被告在案發前於105年10月9日係以「吸食燒烤甲基安非他命
    煙霧之方式」施用毒品，而謂林口長庚醫院前揭覆函意旨，
    無從作為本案判斷依據云云，自嫌未洽。究竟被告於案發前
    2 日係以「沖泡飲用含甲基安非他命成分咖啡包」，抑係以
    「吸食燒烤甲基安非他命煙霧」之方式施用甲基安非他命？
    其就施用毒品方式所為前後不一之供述，究竟何者為可信？
    此與前揭林口長庚醫院覆函可否作為本案判斷依據，以及被
    告有無如公訴意旨所指，因服用毒品致不能安全駕駛而肇致
    本件死傷車禍攸關，允有根究釐清之必要。本院前次發回意
    旨對此已詳予指明（見本院 108年度台上字第2912號刑事判
    決發回理由㈢）。乃原審猶未查究釐清並於判決論敘明白，
    以致此項瑕疵仍然存在，自難昭折服。⑵、導致結果發生之
    眾多條件中，具有因果之相當關聯性者，即屬法律上應予客
    觀歸責之原因，而對於結果發生初始所設定具有相當因果關
    係之條件（即先前原因），迄至結果發生時，苟仍持續發揮
    其現實之作用力，縱令介入對於結果之發生同樣亦有所作用
    之其他原因，祇要該等介入發揮作用之其他原因，並未阻斷
    或排除先前原因之現實作用力，而無新開啟另一因果鏈並單
    獨導致結果發生之情形，則上述之先前原因及嗣所介入之其
    他原因，均為結果發生之共同原因，而同具有可歸責性。依
    卷附衛生福利部食品藥物管理署108年11月18日FDA管字第00
    00000000號函覆原審略以：依國外相關文獻記述，施用安非
    他命之人體半衰期約為 4至8小時，約有施用劑量之90％在3
    至 4天內以原態由尿液排出；施用甲基安非他命之人體半衰
    期約為 9小時，24小時內約有施用劑量之70％由尿液排出，
    其中約43％以甲基安非他命原態排出， 5％代謝為安非他命
    排出。另依2018年美國 FDA網站公布之資訊，施用安非他命
    或甲基安非他命後可於尿液中檢出之時限為2至3天等旨（見
    原審卷第97頁）。本件警方於案發後之當日夜間某時採集被
    告尿液，送驗結果呈前述安非他命2,960ng/mL、甲基安非他
    命 17,900ng/mL之濃度數值，經判定為甲基安非他命及安非
    他命陽性反應（濫用藥物尿液檢驗作業準則第18條第1項第1
    款第1、2目規定參照）。以上證據資料如若無誤，且倘被告
    陳稱其於本件案發前最近 1次係於105年10月9日施用甲基安
    非他命 1至2公克之供詞可信（見原法院前審卷第179頁，原
    審卷第134、170頁），不論被告係以何種方式施用甲基安非
    他命，其尿液中既仍殘留上揭濃度數值之（甲基）安非他命
    成份，則其於案發當時，是否仍處於甲基安非他命產生毒（
    藥）性作用之狀態下？復次，汽車駕駛人吸食毒品者，不得
    駕車，道路交通安全規則第114條第3款規定甚明，立法意旨
    無非係以施用毒品者往往不能安全駕駛汽車，而有造成道路
    交通安全危害之高度蓋然性，乃予禁止。關於被告於案發當
    時之行車動態，卷查目擊證人許宛萱證稱：被告所駕車輛直
    接從左側，很快速地往最外側移動，正常人不會這樣開，不
    會有人駕車一次掃過（指驟然連續變換）那麼多車道等語；
    證人鄭兆宏亦證稱：被告駕駛車輛並未打方向燈，很快地從
    伊所駕車輛左側，往伊車前方切過來（指變換車道），伊當
    下被嚇到，被告車輛從最內側車道，直接橫移到最外側車道
    ，與被撞機車相距約 7、8線車道等語（見第一審卷第169至
    173頁 ）。又依臺北市車輛行車事故鑑定委員會對於本件車
    禍肇事因素之鑑定意見，認為被告吸食毒品駕車，以及變換
    車道未讓直行車先行且未注意安全距離，均為本件車禍肇事
    原因（見 105年度偵字第21681號卷第139頁）。倘上揭事證
    可採，即令不能排除被告礙於為避免駛入國道三號甲線高架
    匝道之動機及上揭過失肇事因素，然被告操控車輛驟然大幅
    橫跨高達7、8線車道之舉，於客觀上似仍屬危害交通安全之
    駕駛行為。又姑不論學理上對於刑法第185條之3第1項第3款
    服用毒品致不能安全駕駛動力交通工具罪，究係抽象危險犯
    抑具體危險犯，猶有爭議而尚無定論，茲原判決以該罪為具
    體危險犯，認為其中「致不能安全駕駛」之犯罪構成要件，
    不得以某種程度之假定或抽象為已足，而須證明具有發生法
    益侵害結果之現實化可能性，亦即須確認有發生實害之蓋然
    性始可（見原判決第 6頁第8至17行及第7頁第12至14行）。
    果爾，即令被告對於施用甲基安非他命毒品具有較常人為高
    之耐受性，然其施用甲基安非他命後，於體內仍遺有上揭遠
    逾確認檢驗判定（甲基）安非他命陽性閾值濃度之情況下，
    猶故意違反前述吸食毒品者不得駕駛汽車之法規誡命而駕駛
    汽車上路，是否已創造或提昇肇生交通事故之風險？被告服
    用毒品後駕駛汽車，嗣既確亦肇事致人死傷而發生道路交通
    安全之實害，能否謂毫無不能安全駕駛之表徵？再者，被告
    駕車肇致本件車禍縱尚有其他過失情節，惟是否非其原所創
    造或提昇交通事故風險之現實化？倘是，關於被告服用毒品
    後駕駛動力交通工具甚且發生本件車禍事故，是否堪認已發
    生「致不能安全駕駛」之（具體）危險結果？此項結果得否
    謂僅係某種程度之假定或抽象而已，尚非法益侵害現實化可
    能性之證明與確認？顯堪置疑。況若被告所辯其駕車往右連
    續變換多線車道，純然係為避免誤駛上國道三號甲線一節為
    可信，則其僅須往右變換2線車道至第3線車道直行，即可避
    免駛入國道三號甲線之高架匝道，而取道辛亥路平面車道前
    往木柵，為何猶驟然大幅橫跨高達7、8線車道，以致撞擊被
    害機車而肇事？其原因究竟何在？以上重要疑點，與被告有
    無因受體內殘留（甲基）安非他命作用影響其對於路況之觀
    察判斷，並協調肢體以安全駕駛汽車之能力攸關，猶有一併
    加以調查釐清並析論說明之必要。原審對此項重要疑點未詳
    查釐析並予論敘究明，遽以被告雖於服用毒品後駕駛動力交
    通工具，然未致不能安全駕駛之程度，認其肇致本件死傷車
    禍，純係出於過失行為使然，尚與其服用毒品之因素無關，
    而為有利於被告之論斷，依上揭說明，洵有應於審判期日調
    查之證據而未予調查，以及判決理由不備之違法。此外，原
    判決對於被告本件被訴犯行，依想像競合犯關係從一重論處
    被告過失致人於死罪刑，就肇致車禍造成張凱富死亡之部分
    ，以被告行為後法律業經修正變更，經比較新舊法律結果，
    一方面認為應適用較有利於被告之修正後刑法第 276條過失
    致人於死罪處斷，另方面卻謂被告係犯修正前刑法第276 條
    第1項過失致人於死罪云云（見原判決第 4頁倒數第6行至第
    5 頁第10行及第20至21行），其論斷齟齬，顯有判決理由矛
    盾之違法，亦屬可議。以上或為檢察官上訴意旨所指摘，或
    為本院得依職權調查之事項，而原判決前揭違誤，影響於本
    件事實之認定，本院無從據以自行判決，應認原判決仍有撤
    銷發回更審之原因。
據上論結，應依刑事訴訟法第397條、第401條，判決如主文。
中    華    民    國   110    年    10    月    28    日
                  刑事第一庭審判長法  官  郭  毓  洲  
                                  法  官  林  英  志  
                                  法  官  林  靜  芬  
                                  法  官  周  盈  文  
                                  法  官  蔡  憲  德  
本件正本證明與原本無異
                                  書記官
中    華    民    國   110    年    10    月    28    日